臺灣嘉義地方法院民事裁定　100年度家聲字第158號
聲　請　人　鄧修萃
相　對　人　何明志
上列當事人間請求給付扶養費事件，本院裁定如下：
    主  文
相對人應自民國100年10月3日起至未成年子女何奇峰（民國90年
8月5日生）成年之日止，按月於每月五日前給付聲請人關於未成
年子女何奇峰之扶養費用各新臺幣伍仟元。如自本裁定確定之日
起遲誤一期履行，其後之給付視為亦已到期。
聲請程序費用由相對人負擔。
    理  由
一、本件聲請意旨略以：聲請人與相對人原為夫妻關係，婚後育
    有未成年子女何奇峰（民國90年8月5日生），兩造於95年7
    月7日離婚，原約定關於未成年子女何奇峰權利義務之行使
    、負擔，由聲請人任之，相對人多年來未支付未成年子女之
    扶養費用，請求本院考量行政院主計處臺灣地區家庭收支調
    查報告98年度嘉義市平均每人每月消費支出及兩造之經濟能
    力，計算何奇峰每月之扶養費，請求相對人每月應負擔未成
    年子女何奇峰之扶養費為5,000元，爰依法請求相對人自本
    案聲請狀繕本送達翌日即100年10月3日（聲請人書狀於100
    年9  月22日寄存送達於相對人住所，於同年10月2日生送達
    效力）起，至未成年子女何奇峰成年之日止，按月給付聲請
    人關於未成年子女何奇峰扶養費5,000元，如有遲誤一期履
    行，其後之給付視為亦已到期等語。
二、相對人則以：相對人於95、96年間投資建築虧了不少錢，目
    前仍被強制執行扣薪三分一，95年間相對人最困難的時候，
    聲請人想要離婚，相對人未要求任何條件。相對人也曾經一
    個月給予聲請人3,000元的子女扶養費（並未每月支付），
    但發現聲請人沒有把錢用在小孩身上。相對人與前妻劉子寧
    另育有一名未成年子女，目前就讀吳鳳技術學院，是相對人
    在照顧，相對人月入約38,000元，扣除房租、強制執行扣薪
    、扶養另一名未成年子女，實無力再負擔何奇峰之扶養費用
    等語，資為抗辯。
三、本院之判斷：
(一)、按父母對於未成年之子女，有保護及教養之權利義務，民法
    第1084條第2項定有明文。次按民法第1084條第2項所定保護
    及教養之權利義務，包括扶養在內（最高法院92年度臺上字
    第219號判決參照）；且保護教養費用（扶養費）係基於親
    子關係本質而生，不論父母之婚姻關係存續、解消甚或原無
    婚姻關係，父母有無任親權人，父母對於未成年子女保護教
    養費用之分擔義務均不受影響。再按法院依民法第1055條之
    規定，為酌定、改定或變更親權人時，得命給付扶養費，並
    得依聲請或依職權，命為一次給付或分期給付，分期給付遲
    誤一期履行者，其後之期間視為亦已到期，亦為非訟事件法
    第127條第1項、第2項所明定；又上開法條所定扶養費請求
    之主體為非訟事件之當事人（父母），並非未成年子女，而
    具有法定程序擔當之性質，此與民法第1114條第1款所定直
    系血親相互間互負扶養義務者不同（最高法院94年度臺抗字
    第364號裁定意旨亦可資參照）。
(二)、聲請人主張其與相對人原為夫妻，婚後育有未成年子女何奇
    峰（民國90年8月5日生），兩造於95年7月7日離婚，約定關
    於未成年子女何奇峰權利義務之行使、負擔，由聲請人任之
    等情，業據提出戶籍謄本、離婚協議書為證，且為相對人所
    不爭執，應堪信為真實。相對人與聲請人既已離婚，且何奇
    峰權利義務之行使或負擔，目前亦經雙方約定由聲請人任之
    ，而相對人對何奇峰含括扶養在內之保護及教養義務，不因
    其與聲請人離婚而受有影響，相對人仍應按其經濟能力，分
    擔扶養義務，是以，聲請人請求相對人給付未成年子女至成
    年為止之扶養費，應有理由。
(三)、關於聲請人與相對人扶養何奇峰所需支出之費用即其受扶養
    之程度，應按受扶養權利者即何奇峰之需要，與負扶養義務
    者即聲請人與相對人之經濟能力及身分為適當之酌定（最高
    法院84年度臺上字第2888號判決參照）；另關於相對人應負
    擔之扶養費數額，亦應依其與聲請人之經濟能力分擔之，茲
    審酌：
１、未成年子女應受扶養之數額及父母應分擔之比例，固應依前
    揭標準定之，惟就具體個案言，父母就子女實際扶養費之支
    出，每因父母教養子女之觀念、子女之身體狀況、年齡、父
    母工作之變動、收入之增減、社會經濟環境之變化，而有不
    同，子女實際受扶養所需，亦理應隨時有變動之可能，實非
    法院為裁判時所能一一查明確定，是就現實層面言，本院僅
    能盡可能參諸客觀情事，酌定一具體數額作為標準。
２、按扶養費乃維持受扶養權利人生活所需之費用，其費用之需
    求係陸續發生，而在行使負擔子女權利義務之一方，其支出
    亦屬繼續性之給付，並非一次給付，是聲請人主張相對人應
    分期給付何奇峰之扶養費用，應為有理。
３、行政院主計處每年發布之「家庭收支調查報告」，其經常性
    支出包括消費性支出及非消費性支出，其項目則涵括食衣住
    行育樂及保險等生活範圍，且係不分成年人與未成年人一般
    日常生活之消費支出，固非無反映國民生活水準之功能，惟
    衡諸目前國人貧富差距擴大，且漸有Ｍ型化社會之趨勢，在
    財富集中於少數人之情況下，若以該調查報告所載之統計結
    果作為支出標準，如非家庭收入達中上程度者，恐難以負荷
    。此觀諸前揭家庭收支調查報告所載以雙方子女何奇峰居住
    地域之嘉義市，98年每人每月消費性支出高達16,126元，以
    兩造、未成年子女何奇峰及相對人另一名未成年子女4人計
    算，每月支出近6萬5千元，顯非兩造目前能力所可以負擔。
    查聲請人表示目前從事美髮業，月收入約1萬餘元，相對人
    則表示從事建築相關行業，目前月入約38,000元，99年所得
    （含獎金）共50萬元，聲請人表示名下不動產均已出售，僅
    有老舊汽車一台，相對人名下則無不動產等情，有稅務電子
    閘門財產所得調件明細表在卷可參。相對人辯稱因積欠債務
    目前由本院強制執行扣薪3分之1乙節，業經本院調取100 年
    度司執字第34531號卷查閱屬實。惟按扶養義務區分為「生
    活保持義務」與「生活扶助義務」。生活保持義務，為父母
    子女、夫妻間之扶養義務；此義務為父母子女或夫妻身份關
    係之本質的要素之一，若無此義務，則不可稱為父母子女或
    夫妻，保持對方之生活即是保持自己之生活。生活保持義務
    ，又稱為「共生義務」，而此種義務涉及扶養者全部需要，
    且須供應與扶養需要者身分相當之需要，最重要者乃無須斟
    酌扶養供給者之給付能力，若扶養供給者無餘力，仍須犧牲
    自己扶養他人。相對人對何奇峰之扶養義務，即係生活保持
    義務，乃以何奇峰之扶養需要狀態、不可或缺之需要為標準
    ，並非相對人所認在支付自己日常生活所需花費後，若有剩
    餘時，始須負擔何奇峰之扶養義務，因此，相對人以前詞置
    辯，亦無可採。
４、由上開事證觀之，聲請人及相對人合計之收入應屬中等程度
    ，以前揭家庭收支調查報告內容作為其等扶養未成年子女所
    需之標準，顯然過高，且聲請人亦到庭表示未成年人何奇峰
    每月生活費用（每日飲食以200元估算、註冊費、生活用品
    雜支、加上分擔房租6000元及水電之部分等）約1萬元，故
    本院衡酌上情，認應以1萬元，作為何奇峰扶養所需之標準
    ，較為妥適。復審酌聲請人及相對人之年齡、身分地位、經
    濟能力等情，兩造均正值青年，且非無工作能力，聲請人實
    際負擔照顧子女日常起居之責，已付出較多之勞力心力，然
    相對人尚有一名未成年子女需扶養，是聲請人主張與相對人
    各負擔2分之1比例之扶養費，已屬偏低而可採取，聲請人對
    於相對人所得請求分擔之未成年子女何奇峰扶養費用以每月
    5,000 元（10,000*1/2＝5, 000）為適當。
(四)、又本件命相對人分期給付扶養費部分，為恐日後相對人有拒
    絕或拖延之情，而不利子女之利益，爰參酌非訟事件法第12
    7條第2項之規定，併諭知相對人如自本裁定確定之時起遲誤
    一期履行，其後之給付視為亦已到期，以確保何奇峰受扶養
    之權利，爰裁定如主文第1項所示。
四、依非訟事件法第122條第3項，裁定如主文。
中    華    民    國  100    年    11   月    14    日
                      家事法庭法  官  洪嘉蘭
以上正本係照原本作成。
如對本裁定抗告，須於裁定送達後10日之不變期間內，向本院提
出抗告狀，並繳納抗告費新臺幣1,000元。
中    華    民    國  100    年    11   月    14    日
                              書記官  許家瑜